臺灣臺中地方法院民事判決
110年度訴字第2036號
原      告  呂張錦  
訴訟代理人  張薰雅律師
被      告  呂正賢  
訴訟代理人  陳頂新律師
複代理人    黃譓蓉律師
上列當事人間請求返還房地事件，本院於中華民國111年3月17日
言詞辯論終結，判決如下：
    主    文
原告之訴駁回。
訴訟費用由原告負擔。
    事實及理由
一、原告主張：坐落臺中市○○區○○段00○號即門牌為臺中市○○區○
    ○路0段000巷0弄0號房屋，及基地同段491、495、490地號土
    地應有部分各30000分之157（下稱系爭房地），於重測前為
    大坑段946建號及同段56、748-7、748-9地號，係原告於民
    國85年7月6日，因買賣自騰駿建設股份有限公司移轉取得所
    有權。被告為原告所生長子；921地震前，系爭房地與當時
    臺中縣○○鎮○○路0000號（下稱東勢房地）均登記原告名下；
    921地震後，東勢房地倒塌，原告無法清償該屋貸款，為避
    免債權銀行追及系爭房地，88年底獲當時25歲長子即被告同
    意借名後，移轉系爭房地至被告名下；嗣因擔心債權銀行追
    及、查封拍賣登記長子名下之系爭房地，89年7月間，商得
    友人詹智凱同意借名後，移轉登記至詹智凱名下；92年間，
    詹智凱將結婚，擬終止借名，原告再次獲被告同意借名，囑
    配偶呂玖雄辦理移轉登記，將系爭房地登記至被告名下。原
    告於110年3月5日聲請調解之書狀，已表明終止借名之意思
    ，爰依民法第541條第2項、第767條第1項、第179條（原告
    主張之不當得利，是以借名登記有效存在並經合法終止為前
    提，沒有主張被告受讓系爭房地時即為不當得利），請求被
    告移轉登記系爭房地之所有權予原告或原告指定之人等語。
    並聲明：被告應將系爭房地移轉登記予原告或原告指定之人
    。
二、被告則以：系爭房地係由原告之配偶即被告之父親呂玖雄所
    購買，僅係於85年購買系爭房地時，借名登記於原告名下。
　　嗣呂玖雄於88年間與原告終止借名登記，並與被告達成借名
    登記之合意，由原告逕將系爭房地移轉登記於被告名下。嗣
    呂玖雄於89年間與被告終止借名登記，並與詹智凱達成借名
    登記之合意，由被告逕將系爭房地移轉登記於詹智凱名下。
    嗣呂玖雄於92年間與詹智凱終止借名登記，將系爭房地贈與
    被告，由詹智凱逕將系爭房地移轉登記於被告名下。被告得
    以系爭房地抵押貸款，系爭房地合約書亦皆由被告所保管，
    被告就系爭房地有管理、使用、處分之權利，兩造間不存在
    借名登記契約，原告主張對其有利之部分皆無實質證據以佐
    其說。縱認有借名登記契約事實存在，原告稱與被告間成立
    借名登記契約，係出於避免其所負債務之債權銀行追及系爭
    房地，違背公序良俗，依民法第72條規定為無效，且屬民法
    第180條第4款所規定因不法之原因而為給付者，亦不得行使
    不當得利返還請求權等語置辯。並聲明：原告之訴駁回。
三、兩造不爭執之事實：
（一）系爭房地於85年購買時登記於原告名下，嗣於88年間移轉
      登記於被告名下，嗣於89年間移轉登記於詹智凱名下，嗣
      於92年間移轉登記於被告名下迄今，並由被告以系爭房地
      抵押貸款。
（二）被告為原告之長子，被告於88年間已25歲，呂玖雄是原告
      之配偶即被告之父親。
（三）原告在110年3月5日提出調解聲請狀第3頁第6段有向被告
      為終止委任、借名登記關係之意思表示。（但被告否認其
      效力）
四、本院認定之理由：
（一）當事人主張有利於己之事實者，就其事實有舉證之責任，
      民事訴訟法第277條前段定有明文。主張有借名委任關係
      存在事實之原告，於被告未自認下，須就此項利己事實證
      明至使法院就其存在達到確信之程度，始可謂已盡其依民
      事訴訟法第277條前段規定之舉證行為責任（最高法院103
      年度台上字第1637號民事判決要旨參照）。又即使兩造間
      確有約定借名登記之事實存在，亦未必有效。法律行為，
      有背於公共秩序或善良風俗者，無效，為民法第72條所明
      定。按稱「借名登記」者，謂當事人約定一方將自己之財
      產以他方名義登記，而仍由自己管理、使用、處分，他方
      允就該財產為出名登記之契約，其成立側重於借名者與出
      名者間之信任關係，及出名者與該登記有關之勞務給付，
      具有不屬於法律上所定其他契約種類之勞務給付契約性質
      ，應與委任契約同視，倘其內容不違反強制、禁止規定或
      公序良俗者，當賦予無名契約之法律上效力，並依民法第
      529條規定，適用民法委任之相關規定（最高法院99年度
      台上字第1662號民事判決要旨參照）。準此，違反公序良
      俗之借名登記，自應屬無效。
（二）依原告所述，其為避免債權銀行追及系爭房地，始將系爭
      房地借名登記於被告等情，即典型俗稱「脫產」之行為，
      顯然違反公序良俗，就此行為自無賦予法律保障之餘地。
      基此，縱原告所述屬實，即使兩造間確有約定借名登記之
      事實存在，亦屬無效。而原告所為請求，無論是依據民法
      第541條第2項、第767條第1項、第179條之規定，均係以
      借名登記有效存在並經合法終止為前提，既已足認此前提
      不存在，原告之請求即無理由，已堪認定。此外，依前揭
      說明，借名登記僅屬債權契約，不影響民法關於物權得喪
      變更規定之效力，借名人僅得對於出名人主張契約債權，
      借名人並非所有人，故本無適用民法第767條第1項規定之
      餘地，附此敘明。
（三）至兩造間是否確有約定借名登記之事實存在？原告所為之
      舉證亦相當薄弱，雖聲請訊問證人詹智凱、呂晶桂及調閱
      臺灣臺中地方檢察署110年度偵字第20892號案卷，理由是
      上開偵查案件曾傳喚證人詹智凱、呂晶桂到案詢問，證人
      詹智凱、呂晶桂已到庭說明三次借名經過云云，或許有利
      原告之舉證，但此部分調查結果無論如何，於本判決結論
      均無影響，前已敘明，故無調查之必要，特此說明。
（四）綜上所述，原告依據民法第541條第2項、第767條第1項、
      第179條之規定，請求被告將系爭房地移轉登記予原告或
      原告指定之人，均無理由，應予駁回。
五、本件事證已臻明確，兩造其餘之攻擊、防禦方法，核與判決
    結果不生影響，毋庸逐一論列，併此敘明。
六、訴訟費用負擔之依據：民事訴訟法第78條。
中　　華　　民　　國　　111 　年　　4 　　月　　14　　日
                  民事第三庭    法  官  蔡嘉裕
正本係照原本作成。
如對本判決上訴，須於判決送達後20日內向本院提出上訴狀。如
委任律師提起上訴者，應一併繳納上訴審裁判費。
中　　華　　民　　國　　111 　年　　4 　　月　　14　　日
                                書記官  譚鈺陵